【裁判字號】    97,上訴,3215
【裁判日期】    970829
【裁判案由】    偽造文書
【裁判全文】
臺灣高等法院刑事判決                97年度上訴字第3215號
上  訴  人  臺灣士林地方法院檢察署檢察官
被      告  丁○○
                      樓
選任辯護人  郭宏義律師
上列上訴人因被告偽造文書案件，不服臺灣士林地方法院97年度
訴字第135號，中華民國97年5月13日第一審判決（起訴案號：臺
灣士林地方法院檢察署96年度偵字第13359號），提起上訴，本
院判決如下：
    主  文
上訴駁回。
    理  由
壹、公訴意旨略以：被告丁○○為己○○之子，與丙○○、劉明
    和、劉明宗、乙○○○、戊○○等人，同係其母己○○之法
    定繼承人，因母親生前將存摺及印章交由丁○○保管，己○○因病於民國94年10月23日逝世後，詎丁○○竟意圖為自己
    不法所有，明知其母於陽信商業銀行（下稱陽信銀行）帳號
    000000000號帳戶內之新臺幣（下同）甲○○○○○○○○，屬
    全體繼承人公同共有之財產，為貪圖多分遺產，基於偽造文
    書及侵占之犯意，於95年5月18日至陽信銀行，盜用己○○
    之印章蓋於陽信銀行之取款條上，偽造己○○之取款條，提
    領己○○上開銀行帳戶內之300萬元，轉存至其所有之陽信
    銀行帳號0000000000號帳戶內，致生損害於其他繼承人，因
    認被告丁○○涉犯刑法第216條、第210條之行使偽造文書罪
    嫌及同法第335條第1項之侵占罪嫌云云。
貳、證據能力：有關後引證據之證據能力，檢察官、被告及辯護
    人均不爭執（本院卷第29頁），且亦無違法取得之問題，依
    刑事訴訟法第159條之5規定，均有證據能力，合先敘明。
參、無罪部分（即被訴行使偽造文書部分）：
一、按犯罪事實應依證據認定之，無證據不得認定犯罪事實；不
    能證明被告犯罪者，應諭知無罪之判決，刑事訴訟法第154
    條第2項、第301條第1項分別定有明文。又所謂認定犯罪事
    實之證據，係指足以認定被告確有犯罪行為之積極證據而言
    ，如未發現相當證據，或證據不足以證明，自不能以推測或
    擬制之方法，以為裁判基礎。又認定不利於被告之事實，需
    依積極證據，茍積極證據不足為不利於被告事實之認定時，
    即應為有利於被告之認定，更不必有何有利之證據。次按，
    刑事訴訟上證明之資料，無論其為直接證據或間接證據，均
    須達於通常一般人均不致於有所懷疑，而得確信其為真實之
    程度，始得據為有罪之認定，若其關於被告是否犯罪之證明
    未能達此程度，而有合理性懷疑之存在，致使無從形成有罪
    之確信，即不得遽為不利被告之認定（最高法院76年臺上字
    第4986號判例參照）。再刑法第210條偽造私文書，以無制
    作權人冒用他人名義而制作該文書為要件之一，如果行為人
    基於他人之授權委託，即不能謂無制作權，自不成立該條之
    罪，最高法院亦著有47年臺上字第226號判例可參。又若被
    告若無偽造文書之犯意，且係為全體繼承人利益而為，其所
    偽造之文書，對於告訴人、其他繼承人及銀行，實質上均不
    足生損害之虞，銀行亦無被詐欺之情事，故告訴人可受法律
    保護之利益，並未因此遭受侵害，亦與偽造文書之構成要件
    有間，亦有最高法院95年度臺上字第7265號判決意旨可資參
    照。
二、公訴人認被告涉犯刑法第216條、第210條行使偽造私文書罪
    嫌，無非係以被告之供述、證人即告訴人丙○○、劉明和、
    乙○○○證詞、陽信銀行營業部96年10月12日陽信營業字第
    960294號函（起訴書誤載為第960293號）及取款條影本、財
    政部臺北市國稅局96年11月16日財北稅徵字第09602614989
    號函等為據。訊據被告堅決否認有何偽造文書之犯行，辯稱
    ：於95年5月18日前往陽信銀行，以其母己○○印鑑填蓋300
    萬元取款條，並將該筆到期解約之甲○○○○○○○○整筆轉
    存至伊陽信銀行個人帳戶內，係用以支付其母醫療費用、殯
    葬費用、申報遺產稅等費用，合計共支出170幾萬元，結餘
    195萬元轉存到另一國泰世華銀行帳戶內，並通知其他繼承
    人領取，事先有通知大哥劉明宗及三姊戊○○，並徵得2人
    之同意，絕無偽造文書及侵占該筆300萬元款項等語。經查
    ：
（一）有關被告之母己○○於94年10月23日亡故，被告於95年5
      月18日前往陽信銀行，以其母印鑑填蓋300萬元取款條，
      並由其母0000000000號帳戶內，將到期解約之甲○○○○○○○○整筆轉存至被告0000000000號帳戶，於96年11月29
      日將結餘之195萬元存入其國泰世華銀行000000000000號
      帳戶內，並於同日以存證信函通知其他繼承人有該筆款項
      存入等情，為被告所承認，並有陽信銀行營業部96年10月
      12日陽信營業字第960294號函、取款條及存款送款單影本
      、被告國泰世華銀行000000000000號帳戶存摺影本、桃園
      府前郵局存證信函第2680號及掛號郵件收件回執等在卷可
      佐（他字卷第46頁至第49頁，原審卷第53頁至第54頁、第
      116頁至第121頁），是此部分事實，堪予認定。
（二）被告辯稱：母親己○○存款，生前已表示係為辦後事用，
      伊依母囑付辦理，並未偽造提款條乙節，證人即被告三姊
      戊○○於原審證稱：母親己○○生前即將印鑑與陽信銀行
      存摺交予被告保管，並向伊及被告表示陽信銀行帳戶內30
      0萬元要作為辦理後事之用，母親後事係伊與被告處理的
      ，包含伊在內之其他子女並未出錢辦理喪事或遺產繼承事
      宜，且劉明宗、劉明和、丙○○、乙○○○皆知悉並同意
      被告領取該300萬元係作為支付殯葬費、醫藥費、租屋費
      用及申報遺產稅之用等語（原審卷第67頁至第69頁），而
      證人戊○○與告訴人及被告均為手足至親，當無故意偏袒
      任何一方之必要，是其證言，即可採信，是被告所辯，即
      非無據，被告既經授權，難認其主觀上有何冒名偽造犯意
      。
（三）至公訴人指：人死亡，即不得再以其名義為法律行為，且
      被告之母所遺留者，為遺產，亦須繼承人同意方得處分，
      是被告仍有偽造文書故意乙節，然按委任關係固因當事人
      一方死亡而消滅，但契約另有訂定或委任事務之性質，不
      能消滅者，不在此限，民法第550條定有明文，而如前所
      述，被告係受其母生前囑託處理身後事，依此事務本質，
      自當係其母死亡後，方需處理，因此，能否以被告之母死
      亡，反認被告不得為之？而轉失生前囑託之意？殊堪斟酌
      ，從而，能否認被告主觀上有偽造之犯意？亦非無疑，再
      者，觀諸證人即告訴人乙○○○於原審證稱：其等於母親
      過世後，認為母親還有留錢下來，所以其等可以不用出錢
      辦理母親後事，兄弟姊妹亦決議由被告申辦遺產稅相關事
      宜等語（原審卷第73頁），證人即告訴人丙○○亦證稱：
      伊本身並未支出母親處理後事的錢等語（原審卷第76頁）
      ，而告訴人等對於被告所提辦理己○○之喪葬、醫藥及申
      報繼承等相關費用之支出情形及憑證，均於原審表示無意
      見等情，顯見告訴人等係推由被告辦理其母後事，亦知悉
      被告領取該300萬元款項，似難認全體繼承人未曾委請被
      告處分、辦理上開遺產，則被告辯稱：無偽造故意等語，
      尚非無據，是被告既生前受託，事後亦得全體繼承人之委
      託，難認有偽造文書之故意，公訴人所指，尚有誤會。
（四）公訴人以財政部臺北市國稅局96年11月16日財北稅徵字第
      09602614989號函為不利被告之依據。按被告提領上開300
      萬元存款後，已在嗣後申報己○○遺產時，將該筆款項列
      明於遺產明細表中而未隱匿，且應納遺產稅總額經核定為
      21,564,375元，有遺產稅核定通知書存卷可查（原審卷第
      114頁），足見計算己○○遺產時，確實已將該筆款項計
      入遺產數額中，並未損害稅務機關核定遺產稅之正確性，
      至於財政部臺北市國稅局上開函載己○○之繼承人中尚有
      被告與證人戊○○仍未按應繼分之比例繳交遺產稅（嗣後
      被告部分已繳納），己○○遺產稅核定本稅仍為21,564,3
      75元，核與遺產稅核定通知書之核定數額相同，並無隱匿
      300萬元漏未申報之情形，故公訴意旨以前揭函文作為被
      告未將上開300萬元列入遺產申報之論據，顯有誤會。
（五）公訴人指：被告未提出合法繼承人之相關資料，即辦理提
      款，足生損害於其他繼承人與銀行乙節，然如前所述，被
      告係為全體繼承人利益而領取該300萬元存款，難認生何
      損害於其他繼承人，且其他繼承人非不同意該提款，則被
      告雖未提繼承書面資料等，於客觀上，亦難遽認足生損害
      於該銀行對帳戶管理之正確性。是公訴人所指，尚有誤會
      。
（六）被告辯稱：所領款項，除支出喪葬等必要費用外，均未動
      用，顯無偽造之動機與必要等語，觀諸被告提領該300萬
      元後，部分作為支付其母生前醫療費用80,000元、喪葬費
      643,208元、麗池大廈租金及管理費10,000元、95年度地
      價稅182,320元及委請會計師申辦遺產稅之費用800,000元
      ，合計支出1,715,528元，並將結餘之1,284,472元加計其
      自行存入部分合計195萬元，全數存入其國泰世華銀行000
      000000000號帳戶，至今皆未動用，分別有相關支出明細
      及被告國泰世華銀行000000000000號帳戶存摺影本附卷可
      稽（原審卷第31頁至第54頁），是被告所辯，尚非無據，
      非不可採信。
綜上，公訴人所舉證據，尚有合理懷疑空間，且查無其他積極證
據足資認定被告有何偽造文書犯行，此部分犯行，既不能證明，
，依法自應諭知無罪。
肆、公訴不受理部分（即被訴侵占部分）：
一、按告訴乃論之罪，其告訴應自得為告訴之人知悉犯人之時起
    ，於6個月內為之；告訴或請求乃論之罪，未經告訴、請求
    或其告訴、請求經撤回或已逾告訴期間者，應諭知不受理之
    判決，刑事訴訟法第237條第1項及第303條第3款分別定有明
    文。次依刑法第338條準用同法第324條之規定，直系血親、
    配偶、同財共居親屬或其他5親等內血親或3親等內姻親之間
    犯侵占罪章之罪者，須告訴乃論，刑法第338條、第324條第
    2項皆有明文，故5親等內血親之間犯刑法第335條之侵占罪
    ，依上開法條規定，應屬告訴乃論之罪。
二、公訴人認告訴人劉明和、丙○○、乙○○○告訴被告侵占部
    分，係犯刑法第335條第1項之侵占罪。而告訴人與被告間係
    兄弟姊妹，有2親等旁系血親之關係等情，為被告及告訴人
    等所是認，並有個人戶籍資料查詢結果3份附卷可稽（他字
    卷第37頁至第40頁），依刑法第338條準用同法第324條第2
    項之規定，本案即須告訴乃論，然告訴人丙○○於原審稱：
    於95年6、7月間，因申報地價稅的問題，發現母親300萬元
    定存被轉到被告帳戶內等語（原審卷第77頁），告訴人乙○○○亦稱：丙○○一發現前揭情勢即告知伊與劉明和等語（
    原審卷第10頁），足見告訴人等皆於95年6、7月間即已知悉
    被告涉嫌侵占300萬元遺產之情，惟遲至96年8月22日始向臺
    灣士林地方法院檢察署提出告訴，有臺灣士林地方法院檢察
    署刑事告訴狀收文戳記在卷可按，顯然已逾6個月之告訴期
    間。雖公訴人認此部分與前開無罪部分有牽連犯之一罪關係
    ，惟無罪與不受理間，難認有何一罪關係，因此，侵占罪部
    分，依法應諭知不受理之判決。
伍、原審同此認定，諭知偽造文書部分無罪，侵占部分不受理，
    核無不合，檢察官上訴未提新事證，猶對原證據為爭執，並
    稱：原審另案，案情與本案相同，原審為有罪判決，本案卻
    為無罪，有礙法律適用之統一性，人民無所是從等語。按雖
    同為偽造文書，然案情不免千差萬別，因此，尚難以他案如
    何，而比附援引，是上訴意旨，尚有誤會，難認有理由，應
    予駁回。
據上論結，應依刑事訴訟法第368條，判決如主文。
本案經檢察官李良忠到庭執行職務。
中    華    民    國    97    年    8     月    29    日
                  刑事第十八庭審判長法  官  吳鴻章
                                    法  官  陳健順
                                    法  官  周政達
以上正本證明與原本無異。
檢察官如不服本判決，應於收受送達後十日內向本院提出上訴書
狀，其未敘述上訴之理由者並得於提起上訴後十日內向本院補提
理由書（均須按他造當事人之人數附繕本）。
                                    書記官  莊昭樹
中    華    民    國    97    年    8     月    29    日


司法院資訊處製作；財團法人民間司法改革基金會備份。
